ACORDAO-COMPLETO-2349296

ACÓRDÃO 2699/2019 ATA 8/2019 - PRIMEIRA CÂMARA

VISTOS, relatados e discutidos estes autos de Tomada de Contas Especial instaurada pela Fundação Nacional de Saúde, em razão de irregularidades na execução do Convênio 2.204/2001;
ACORDAM os ministros do Tribunal de Contas da União, reunidos em sessão da 1ª Câmara, ante as razões expostas pelo relator, em:
9.1. julgar irregulares as contas de Maria Helena Castro Jatobá Lins (CPF XXX.918.464-XX) , ex-prefeita de Roteiro/AL, com fundamento nos arts. 1º, inciso I, 16, inciso III, alínea "b", e 19, da Lei 8.443/1992, c/c os arts. 1º, inciso I, 209, inciso II, do Regimento Interno do TCU;
9.2. julgar regulares com ressalvas as contas da Rocha Construções Ltda.-ME (CNPJ 01.339.526/0001-63) , com fundamento nos arts. 1º, inciso I, 16, inciso II, 18 e 23, inciso II, da Lei 8.443/1992, dando-lhe quitação;
9.3. dar ciência desta deliberação à Fundação Nacional de Saúde e aos responsáveis.

Tomada de contas especial instaurada pela Fundação Nacional de Saúde em razão da não execução do objeto do Convênio 2.204/2001 (Siafi 439103) que consistia na execução de melhorias sanitárias domiciliares.

Primeira Câmara

Município de Roteiro/AL.

3. Responsáveis: Maria Helena Castro Jatobá Lins (CPF XXX.918.464-XX); Rocha Construções Ltda. - ME (CNPJ 01.339.526/0001-63).

13.1. Ministros presentes: Walton Alencar Rodrigues (Presidente), Benjamin Zymler, Bruno Dantas e Vital do Rêgo (Relator).

ACORDAO-COMPLETO-2489020

Acórdão de Relação 98/2022 - Plenário

Acórdão de Relação

VITAL DO RÊGO

Adoto como relatório, com os ajustes de forma pertinentes, a instrução produzida pela Secretaria do Tribunal de Contas da União no Estado do Alagoas - Sec-AL (peça 101) , que contou com a anuência de seu dirigente (peça 102) :
INTRODUÇÃO
1.	Cuidam os autos de tomada de contas especial instaurada pela Fundação Nacional de Saúde, em desfavor da Sra. Maria Helena Castro Jatobá Lins, na condição de ex-prefeita, em razão da não execução do objeto do Convênio 2204/2001 (Siafi 439103) , celebrado entre a Prefeitura Municipal de Roteiro/AL e a Fundação Nacional de Saúde (Funasa) , que consistia na execução de 130 melhorias sanitárias domiciliares.
HISTÓRICO
2.	Conforme disposto na cláusula terceira foram previstos R$ 150.000,00 para a execução do objeto, de responsabilidade da Funasa, e R$ 7.895,00, como contrapartida municipal (peça 1, p. 17-24) .
3.	Os recursos federais foram repassados em uma parcela, no valor de R$ 150.000,00, emitida em 5/6/2002, creditados na conta específica em 7/6/2002 (peça 1, p. 30 e 57) .
4.	O ajuste vigeu no período de 31/12/2001 a 30/12/2002, e previa a apresentação da prestação de contas até 28/2/2003, conforme cláusula nona, alterada pelo 1º termo aditivo até 3/1/2004, em virtude do atraso no repasse dos recursos financeiros (peça 1, p. 33) .			
5.	O Relatório Complementar de TCE atribuiu a responsabilidade do dano ao erário à Sra. Maria Helena Castro Jatobá Lins com base nos documentos citados pelos técnicos da Diesp e Parecer Financeiro 94/2009, que mensuraram em zero por cento a execução física (peça 2, p. 139-143) .
6.	O Relatório de Auditoria do Controle Interno 542/2014 contém a devida manifestação acerca dos quesitos motivadores da instauração da TCE a qual decorreu da não execução do objeto, conforme as pendências relatadas neste processo, tendo concluído aquela instância de controle pela irregularidade das presentes contas, conforme Certificado de Auditoria e Parecer do Dirigente do Órgão de Controle Interno (peça 2, p. 177-182) .
7.	A autoridade ministerial, na forma do art. 52 da Lei 8.443/1992, atestou haver tomado conhecimento das conclusões do Controle Interno acerca das presentes contas (peça 2, p. 183) .
8.	No âmbito deste Tribunal, foi lavrada a instrução à peça 6, cujo exame técnico abaixo se transcreve, em parte:
27. 	A vigência do convênio ocorreu entre 31/12/2001 a 3/1/2004, integralmente na gestão da ex-prefeita Sra. Maria Helena Castro Jatobá Lins (2001-2004) , inclusive o prazo para prestar contas.
28.	A prestação de contas final não foi aprovada porque previa a construção de 130 módulos sanitários, porém, segundo consta no relatório de visita técnica 4/2003, o percentual executado foi zero.
29.	O que se verifica é que, de fato, houve a construção dos módulos, porém, estes, quanto aos aspectos técnicos das obras, estavam em desacordo com as especificações mínimas constantes do plano de trabalho aprovado conforme detalhado no Relatório 4/2003, o qual a ex-prefeita tomou conhecimento em 14/11/2003, portanto, um ano antes do término de sua gestão. Vejam as inconsistências verificadas na execução dos serviços indicadas no relatório à peça 1, p. 37-38:
'Verificamos os itens referentes à planilha orçamentária, planta baixa e corte BB, anexos ao projeto.
- Todas as fossas sépticas sem reboco interno impermeável com ligações dos tubos de entrada e saída incorretos e sem altura útil de 1,20m.
- Poços absorventes com menos de 1 m;
- Sumidouro na parte superior da fossa séptica,
- Usuários afirmam não ter coragem de entrar em algumas Melhorias por falta de segurança;
- Uso de cimento inadequado (pouco cimento) .
- Fossa séptica fora do solo até 0,80 cm, sem cimentação na parte externa.
- Recomendamos todas as correções possíveis obedecendo à planilha orçamentária e as especificações técnicas contidas no projeto.'
30.	Em 14/4/2004, o relatório de visita técnica final constatou que nada havia sido ajustado após a última visita em 4/10/2003 (peça 1, p. 42) .
31.	A ex-prefeita vinha sendo notificada das constatações das fiscalizações da Funasa, mas não ficou demonstrada nos autos nenhuma medida reparadora de sua parte (peça 1, p. 35 e 37) .
32.	Na prestação de contas final enviada pela ex-prefeita em 30/3/2004 (peça 1, p. 45-56) foi evidenciado que houve o pagamento integral à empresa contratada em 13/6/2002, no valor de R$ 150.000,00, menos de quatro meses após o início das obras (26/2/2002) . A empresa contratada foi a Rocha Construções Ltda. (CNPJ: 01.339.526/0001-63) .
33.	A ex-prefeita, em sua defesa administrativa, buscou imputar a responsabilidade à empresa contratada, que teria recebido o valor integral repassado. Comprovou ter efetuado a notificação extrajudicial da empresa Rocha Construções Ltda., em 2007, acerca do descumprimento de compromisso assumido pela empresa frente à Funasa. Ocorre que a ex-prefeita tomou ciência das irregularidades verificadas pela Funasa ainda no final de seu mandato em 2003 e não adotou nenhuma medida tempestiva, inclusive junto à empresa, para regularizar os serviços.
34.	Também não apresentou cópia do contrato e do projeto básico que deu suporte à contratação em questão, de modo a se conhecer se os serviços contratados têm relação com o objeto do convênio.
35.	O ato impugnado foi constatado em 2003, quando da fiscalização da Funasa. Considerando que a empresa foi notificada pela ex-prefeita em 2007 (peça 1, p. 112) , deve a mesma ser responsabilizada solidariamente.
36.	No caso da ex-prefeita sua responsabilidade é evidente. Para ela a Funasa expediu notificações em 14/11/2003, 22/12/2003, 5/6/2006 e 11/9/2007 (peça 1, p. 37, 43-44, 68-69 e 98-103) , tendo a responsável apresentado defesas em 12/7/2007 (peça 1, p. 108) e em 3/10/2007 (peça 1, p. 202-224) , com alegações descabidas e sem nenhuma força para comprovar a boa e regular aplicação dos recursos federais.
37.	A ex-prefeita apresentou defesa administrativa, em 3/10/2007, ratificando os argumentos já esposados em seu requerimento anterior quanto ao não conhecimento de qualquer notificação por parte da Funasa e acrescentando que (peça 1, p. 202-297) :
a) supostas diferenças físicas das obras seriam da responsabilidade da empresa Rocha Construções Ltda. já chamada à responsabilidade por meio de notificação extrajudicial anexada aos autos (peça 1, p. 289-293) , haja vista que a referida Construtora recebeu todos os valores para a execução da obra e tinha ciência de todas as especificações, cronogramas físicos e materiais a serem utilizados de acordo com as exigências feitas pela Funasa/AL e pelo Ministério da Saúde e, que, ao entregar a obra ressaltou como tendo atendido na integralidade e, se não respeitou o projeto de obras, a requerente não poderia ser responsabilizada por não possuir formação em arquitetura e engenharia e, sobretudo porque, os técnicos responsáveis lhe asseguraram que estava tudo dentro das especificações;
b) insistiu que as obras foram executadas, mas não apresentou nenhuma prova suficiente para contestar as várias fiscalizações de engenheiros da Funasa, que constaram a execução irregular da obra, o que tornou inservíveis os serviços executados.
38.	A prestação de contas foi encaminhada pela ex-prefeita em 30/3/2004 e o Relatório de Visita Técnica Final foi emitido logo em seguida, em 14/4/2004, ratificando o Relatório 4/2003, portanto, o mesmo foi emitido quinze dias após a entrega da prestação de contas e ratificou a situação irregular já constatada pela Funasa e anteriormente informada à ex-prefeita, que nada comprovou ter feito.
39.	Cumpre ressaltar, também, que a Funasa somente notificou a ex-prefeita quanto a não aprovação da prestação de contas após decorridos dois anos, em 5/6/2006, porém, esta alegou que só tomou conhecimento do fato em 12/7/2007, quando encaminhou requerimento solicitando reavaliação da análise situacional do convênio, além de nova vistoria técnica.
40.	A Funasa ainda realizou outra visita técnica no período de 16 a 19/6/2009, a pedido da ex-prefeita, que resultou em Nota Técnica emitida em 13/7/2009. Conforme esse relatório, a prestação de contas foi impugnada pela ratificação daquele relatório de visita técnica final, emitido em 2004, pelos motivos a seguir:
'- Em algumas residências as fossas sépticas e os sumidouros foram construídos acima do nível do solo. A planilha orçamentária (...) na discriminação do item Fossa Séptica apresenta o tópico Escavação manual em solo até 1,5 m de profundidade. Item que consequentemente não foi realizado.
- Em algumas residências foi constatada a existência de tubulação jogando dejetos in natura.
- Banheiros em péssimo estado estrutural e de funcionamento.
- Verificamos que em algumas residências foram aproveitados os banheiros antigos dos moradores, sendo apenas construído fossa séptica e sumidouro.
- Verificamos que em algumas residências não foi construída fossa séptica.
- Nenhum dos 114 módulos localizados atendeu aos cinco critérios adotados para a consideração de um módulo.'
41.	Embora tenha havido morosidade dos procedimentos por parte da Funasa, não se pode alegar que a ex-prefeita desconhecesse a realidade quanto à execução do convênio ou quanto à inadequação daquilo que já havia sido feito à época, de modo que, a omissão desta na regularização do objeto não afasta sua culpabilidade pela imprestabilidade daquilo que foi executado.
42.	Há que se considerar também que o Relatório de Visita 4/2003 e o Relatório de Visita Final apontam como zero por cento o percentual realizado, mas o Relatório de Visita Técnica realizado intempestivamente no período de 16 a 19/6/2009, constatou que foram encontrados 114 módulos sanitários. Portanto, houve execução parcial do objeto, porém, não há possibilidade de aferir o aproveitamento dos mesmos por parte da população, tampouco, se o fim perseguido de melhoria de qualidade de vida e combate a proliferação doenças infectocontagiosas no município pela falta de saneamento básico foi alcançado, razão pela qual foi impugnado o valor integral repassado.
43.	A responsabilidade é integral da ex-prefeita. Firmou o convênio, executou a totalidade das despesas, apresentou a prestação de contas final e tomou ciência das irregularidades, ainda no seu mandato, mas não adotou as medidas esperadas de uma gestora zelosa. A aplicação irregular dos recursos, constatada pela fiscalização da Funasa em 2003, da qual foi dada ciência à então prefeita, estabelece o nexo de causalidade entre a atuação da ex-prefeita e as irregularidades consumadas. Não há como presumir a sua boa-fé, em especial porque as vistorias da Funasa foram realizadas no mandato da ex-prefeita, sendo razoável afirmar que a ex-prefeita tinha consciência da ilicitude e exigir que tivesse adotado outra conduta.
44.	A empresa também é responsável pelas irregularidades. Recebeu integralmente o valor contratado em apenas quatro meses, mas, segundo as vistorias da Funasa, executou serviços de má qualidade, sem respeitar as especificações técnicas ajustadas no convênio, e não executou a integralidade do objeto. Há evidência de ter ocorrido o enriquecimento sem causa da empresa Rocha Construções Ltda. (CNPJ: 01.339.526/0001-63) , que recebeu recursos públicos por serviços não executados ou executados em desconformidade com as especificações previstas no convênio, o que implica em transgressão ao disposto nos arts. 66 e 69 da Lei 8.666/1993.
45.	Ressalte-se que quando há execução parcial do objeto do ajuste e o não aproveitamento de parte do que foi executado - imprestabilidade do restante para a funcionalidade que estava prevista -, deve o gestor ser responsabilizado pela totalidade dos recursos repassados. Neste caso, como a empresa também deu causa ao dano ao erário, deverá responder solidariamente com a ex-prefeita.
46.	Pelas razões acima, deve-se propor a citação da Sra. Maria Helena Castro Jatobá Lins (CPF: XXX.918.464-XX) , ex-prefeita do Município de Roteiro/AL, solidariamente com a empresa Rocha Construções Ltda., para que apresentem alegações de defesa e/ou recolham aos cofres da Fundação Nacional de Saúde a quantia de R$ 150.000,00, atualizada monetariamente e acrescida dos encargos legais, desde 13/6/2002 (data do pagamento à empresa contratada) , em razão das seguintes irregularidades:
46.1 execução parcial do objeto do convênio 2204/2001, firmado entre a Prefeitura de Roteiro/AL e a Fundação Nacional de Saúde, para execução de melhorias sanitárias domiciliares, e mesmo a parte que foi executada não atende as especificações técnicas previstas no convênio, o que implicou em enriquecimento sem causa da empresa executora, tendo a Funasa constatado em sua fiscalização (vide peça 2, p. 16-34) :
	'- Em algumas residências as fossas sépticas e os sumidouros foram construídos acima do nível do solo. A planilha orçamentária (...) na discriminação do item Fossa Séptica apresenta o tópico Escavação manual em solo até 1,5 m de profundidade. Item que consequentemente não foi realizado.
	- Em algumas residências foi constatada a existência de tubulação jogando dejetos in natura.
	- Banheiros em péssimo estado estrutural e de funcionamento.
	- Verificamos que em algumas residências foram aproveitados os banheiros antigos dos moradores, sendo apenas construído fossa séptica e sumidouro.
	- Verificamos que em algumas residências não foi construída fossa séptica.
	- Nenhum dos 114 módulos localizados atendeu aos cinco critérios adotados para a consideração de um módulo.
	Diante do exposto acima, e de posse das pendências levantadas através da visita técnica, conclui-se pela ratificação do Relatório de Visita Técnica Final (Folha 78 do processo de projeto) [...] em que definem um percentual de 0% de execução para os 114 módulos sanitários encontrados.'
9.	Autorizadas e realizadas as citações propostas (peças 7-9 e 14) , a Sra. Maria Helena Jatobá foi validamente citada em 12/12/2014 no endereço que a mesma registrou no Cadastro da Receita Federal do Brasil 	(peças 5 e 14) . Transcorrido o prazo regulamentar concedido, a responsável não compareceu ao processo e nem comprovou o recolhimento do débito, ficando caracterizada a sua revelia, o que autoriza o prosseguimento do feito, nos termos do art. 12, § 3º, da Lei 8.443/1992.
10.	A empresa Rocha Construções Ltda. também foi validamente citada (peças 13 e 14) , e apresentou alegações de defesa (peça 22) , por meio de advogados regulamente constituídos (peça 16) e após obter a dilação do prazo para defesa (peças 17 a 20) .
11.	Na sua defesa à peça 22, a empresa Rocha Construções afirmou ter concluído a obra nas condições e especificações previstas no convênio, e questionou a impugnação da totalidade de um módulo, apenas em razão do não cumprimento de um certa especificação, e que se, por isso, se houver devolução de valores, teria que ser parcial.
12.	A empresa requereu que fosse autorizado o parcelamento do débito, alegando se tratar de clara demonstração de boa-fé e que visa evitar maior prejuízo à sua condição financeira no caso de eventual condenação acrescida de juros de mora e multa. Citou as dificuldades financeiras que a empresa vinha passando para solicitar o parcelamento em 120 meses, com seis meses de carência para o pagamento da primeira parcela, com o débito ficando sujeito apenas a atualização monetária, sem incidência de juros de mora.
13.	A análise da defesa, lançada à peça 24, frisou que "em relação ao questionamento da empresa quanto aos critérios de medição utilizados pela Funasa, deve-se considerar que a fiscalização da Funasa verificou que nenhum dos módulos sanitários executados atendia às exigências mínimas para tal construção, conforme registrado nos itens 15 e 16 acima." Citou que a empresa já havia sido notificada extrajudicialmente pelo Município em relação aos vícios nas construções, mas sem ter havido solução, e que a empresa olvidou de mencionar que na referida notificação há registro de uma reunião ocorrida na Funasa/AL para tratar da não execução da totalidade da obra e da execução irregular de serviços, que não atendiam às especificações técnicas contratadas.
14.	Foi registrado na instrução, ainda:
38.2.	A Rocha Construções recebeu o pagamento no valor de R$ 150.000,00, em 13/6/2002, em razão de nota fiscal de 11/6/2002. Em 2003, quando da primeira visita da Funasa, constatou-se que a empresa recebeu por serviços não realizados ou realizados em desconformidade com os padrões construtivos. Observe-se que mesmo ao final, a Funasa identificou apenas 114 módulos parcialmente construídos ou feitos com deficiências em relação ao projeto básico, dos 130 contratados.
 (...) 
38.4.	Considerando que a empresa não apresentou em sua defesa elementos técnicos ou fáticos capazes de alterar as constatações registradas e confirmadas pela Funasa, mantém-se a imputação do débito pelo valor integral do convênio e pago à empresa em debate.
38.5.	Ressalte-se que cabe à empresa executar as obras e serviços contratados pelo Poder Público de modo a que possam proporcionar o adequado uso pela população. A execução parcial dos serviços e a imprestabilidade da parcela executada, como foi considerado pela Funasa, inviabiliza o recebimento dos serviços. A empresa não refutou a constatação da fiscalização da Funasa e não apresentou provas em contrário, nem mesmo dos dezesseis módulos que não foram construídos (130-116) .
15.	Quanto aos pedidos de parcelamento do débito e sem incidência de juros de mora, formulados pela empresa, a instrução à peça 24, após minudente análise, se posicionou, com fundamento no § 3º do art. 202 do RI/TCU, em propor que este Tribunal deliberasse pela rejeição das alegações de defesa da empresa Rocha Construções Ltda. (CNPJ: 01.339.526/0001-63) , e autorizasse o parcelamento do débito em sessenta meses, sendo o débito sujeito apenas à atualização monetária.
16.	Na mesma instrução acima referida, foi analisada a revelia da Sra. Maria Helena Castro jatobá e levado em consideração que a ex-prefeita autorizou o pagamento por serviços não executados integralmente e ainda eivados de vícios que comprometiam a utilização dos módulos entregues; que responde por culpa in elegendo e in vigilando em relação aos profissionais por ela designados para contratar e fiscalizar a execução dos serviços; e que a ex-prefeita não adotou as medidas judiciais cabíveis contra a empresa contratada em razão da execução parcial e defeituosa dos serviços, o que permitiu o prolongamento da atual situação. Mas, considerando o pedido de parcelamento do débito formulado pela empresa, propôs que fosse protelado a proposta de julgamento das contas da ex-prefeita para após a conclusão do parcelamento.
17.	O Ministério Público junto ao TCU, em parecer de lavra do Procurador Sérgio Ricardo Costa Caribé, anuiu em parte a proposta da Unidade Técnica (peça 28) . Concordou com a proposta de rejeitar a defesa da empresa, fixar novo e improrrogável prazo e autorizar o parcelamento do débito, sem incidência dos juros de mora. Divergiu quanto ao prazo para o parcelamento do débito, em que manteve o prazo máximo previsto no Regimento Interno do TCU que é de 36 meses.
18.	O. I. Relator, Ministro Vital do Rêgo acolheu a posição do MPTCU, tendo sido prolatado o Acórdão 8814/2015-TCU-Segunda Câmara, que autorizou o parcelamento do débito em 36 parcelas mensais (peças 29 a 31) .
EXAME TÉCNICO
19.	Os responsáveis foram notificados da decisão (peças 32-33 e 35-38) . A sra. Maria Helena Jatobá decidiu comparecer ao processo para solicitar a devolução do prazo para o exercício da defesa, sob a alegação de que "a citação da Requerente fora realizada mediante Aviso de Recebimento, que sequer fora por ela recebido, o que inviabiliza o exercício dos direitos e garantias insculpidos no art. 5°, LIV e LV, da Constituição Federal de 1988" (peça 41) .
20.	Esta Unidade Técnica analisou o pedido e concluiu que não havia embasamento legal ou regimental para proceder a devolução do prazo para defesa à Sra. Maria Helena Castro Jatobá Lins, mas que considerando o parcelamento do prazo concedido à empresa, responsável solidária, e que o processo ainda estava pendente de decisão de mérito, poderia o TCU, considerando ainda os princípios do formalismo moderado e da verdade material; e em homenagem ao princípio da ampla defesa, autorizar, em caráter excepcional, a concessão de prazo adicional de quinze dias, a contar da ciência da comunicação, para que a Sra. Maria Helena Castro Jatobá Lins, se manifestasse acerca dos fatos tratados na citação que lhe foi dirigida pelo Ofício 896/2014-TCU-Secex/AL, de 24/11/2014 (peça 43) .
21.	O MPTCU, em audiência requerida pelo Ministro-Relator, propôs o indeferimento do pleito da ex-prefeita (peça 44) . O Relator, após comungar da mesma ideia da Secex Alagoas e do MPTCU quanto à falta de previsão legal, mas "considerando que as contas da responsável não foram ainda julgadas, posiciono-me por conceder, excepcionalmente, à Sra. Maria Helena Castro Jatobá Lins prazo adicional de quinze dias, a contar da ciência da comunicação, para que se manifeste acerca dos fatos tratados na citação que lhe fora anteriormente dirigida" (peça 57) .
I. Alegações de defesa da ex-prefeita Maria Helena Castro Jatobá  (peça 64) 
22.	Alega que as metas financeiras do convênio em questão foram integralmente cumpridas, conforme análise da prestação de contas pelo Governo Federal, o mesmo que apontou que "a execução estava a contento, fazendo uma pequena ressalva quanto a algumas pequenas falhas de execução, que numa visão exclusiva da FUNASA, mereceria algumas pequenas reparações".
22.1.	Reconhece que no seu mandato foram realizadas visitas técnicas da Funasa que apontaram "pequenas diferenças no cumprimento técnico da obra", diferenças estas entre o projeto originário e o que se estava executando, tendo destas visitas resultado na determinação da então gestora à Construtora Rocha Ltda., que executava a obra, no sentido que realizasse todas as adequações exigidas. Afirma que a Construtora - não o engenheiro fiscal da prefeitura - lhe disse que "todas as medidas haviam sido tomadas".
22.2.	Afirma ter presumido, em face de não terem havido novas fiscalizações, que tudo havia sido resolvido. Além disso, voltou a afirmar que o engenheiro da Construtora lhe informou ter resolvido todas as pendências.
22.3.	Informa que com o término do seu mandato, pensava não haver pendências, sobretudo porque "teve suas contas regularmente aprovadas". Que as "falhas físicas", se fossem verdadeiras, não deveriam gerar obrigação de ressarcimento pelo município, pois poderiam ser resolvidas pela administração sucessora, que se não o fizessem, seriam corresponsáveis, e, também, porque as falhas "não ensejaram qualquer desvirtuamento de valores recebidos pelo Município".
22.4.	Aduz que "as aludidas irregularidades nunca foram oficialmente comunicadas, impossibilitando, assim, que providências quanto as reparações fossem tomadas em tempo hábil". Que só soube da pendência quando da ação judicial movida pelo Município de Roteiro.
22.5.	Que as ocorrências inquinadas pela Funasa seriam meras falhas físicas, pequenas diferenças nas unidades sanitárias, e que seriam de responsabilidade da empresa Rocha Construções, a qual foi chamada a responsabilidade pelo Município, conforme cópia da ação anexada á defesa.
22.6.	Assevera que a Construtora recebeu a integralidade dos valores para a execução das obras, tinha ciência das especificações técnicas, as quais, quando a entrega das obras, a empresa ressaltou tê-las cumprido. Considera que "... se a Construtora deixou de seguir alguma das exigências ou não respeitou o projeto de obras, a Ex-Prefeita não pode ser responsável por isso, sobremaneira porque os técnicos responsáveis lhe asseguraram que estava tudo dentro das especificações previstas no certame e por não possuir a requerente formação em arquitetura ou engenharia.
22.7.	Chama atenção ao fato de o engenheiro da Funasa atestar a execução de 0% da obra e o parecer da técnica em saúde e educação, apontar a execução de 100%.
22.8.	Informa que a sentença proferida em setembro de 2014 no processo judicial acima citado, foi pela improcedência, ante a ausência de provas do alegado, e por já ter havido a apreciação judicial, deve este Tribunal acatar sua defesa.
22.9.	Fala a defesa acerca da execução da obra e junta fotos que comprovariam a sua realização entre setembro e outubro de 2007. Que outras unidades construídas teriam sido destruídas pelos populares ou pelos próprios beneficiários, tendo os materiais sido usados em outras obras ou vendidos.
22.10.	Cita que as fotos mostrariam "que em alguns casos foram os módulos sanitários reformados recebendo azulejos, pinturas, etc. Outros módulos foram incorporados às casas dos munícipes, sendo feito novo compartimento da casa onde eles foram incorporados". Que da entrega dos módulos à população à realização da vistoria pela Funasa teria se passado mais de um ano e que da entrega até hoje, mais de nove anos, o que resultou no desgaste natural.
22.11.	Alega não poder ser responsabilizada por desvios técnicos cometidos pela Construtora executora da obra ou pelos munícipes beneficiários das obras, ou mesmo pela morosidade da Funasa em realizar a perícia técnica final.
22.12.	Sustenta não ter havido dano aos cofres públicos pois a verba federal foi aplicada nas obras, não tendo havido desvio, e que este processo deve ser extinto "pelo absurdo que o fundamenta". Confirma que as obras foram realizadas em sua gestão e que autorizou o pagamento, não havendo qualquer ato de improbidade administrativa, e invoca o art. 71, inciso II, da CF/88 e o art. 16, inciso III, alínea "a", da Lei 8.443/1992.
22.13.	Defende que as normas acima só permitem a instauração dos processos quando houver prejuízo ao erário, mas que a obra, neste caso, teria sido concluída e entregue à população. Em seguida, cita decisões judiciais em ações de ressarcimento e de improbidade que destacam a necessidade de o gestor ter atuado com dolo ou culpa.
22.14.	Por fim, o nobre causídico que representa a ex-prefeita defende que "a sentença proferida no processo judicial, o qual já transitou em julgado, deverá repercutir neste processo administrativo, considerando que, não é possível no mundo jurídico decisões que versam sobre o mesmo objeto, possuírem decisões distintas."
22.15.	Em anexo à defesa, foram apensados os seguintes documentos:
a) cópia do processo e sentença proferida pelo Juízo de Direito da 2ª Cara Cível de São Miguel dos Campos, na Ação Ordinária movida pelo Município de Roteiro/AL em face da sra. Maria Helena Castro Jatobá (peça 64, p. 13-15 e 140-241; e peças 65 e 66) ;
b) parecer técnico emitido pela técnica em educação e saúde da Funasa acerca da execução do Programa de Educação em Saúde e Mobilização Social (PESMS) , referente ao convênio 2201/01 (peça 64, p. 16-20) ;
c) notificação extrajudicial enviada pela sra. Maria Helena Castro Jatobá, em 2/10/2007, à empresa Rocha Construções Ltda., pelo não cumprimento do contrato celebrado entre a empresa e o município de Roteiro/AL (peça 64, p. 21-31) ;
d) recibo e nota fiscal no valor de R$ 150.000,00, em 13/6/2002, emitidos pela Rocha Construções referente a pagamento da Prefeitura de Roteiro/AL (peça 64, p. 32-36) ;
e) documentação relativa à vistoria da Funasa e à análise da prestação de contas pela Funasa (peça 64, p. 38-60) ;
f) prestação de contas ao TCE/AL (peça 64, p. 61-70) ; e
g) fotos dos módulos sanitários (peça 64, p. 71-139) .
II. Análise da defesa da ex-prefeita
23.	A defesa confere interpretação diversa aos relatórios da fiscalização da Funasa quando afirma ter havido "pequenas falhas de execução", "pequenas diferenças no cumprimento técnico da obra", quando, na verdade, os relatórios da Funasa impugnaram os serviços executados a ponto de considerar os módulos inservíveis para o uso dos beneficiários e apontar a execução de zero por cento das obras.
23.1.	 Importante frisar que a própria gestora informa em sua defesa que se baseava nas informações prestadas pela Construtora quanto à regular execução das obras (vide 22.1) , quando deveria ter se escorado em relatórios, pareceres e/ou laudos emitidos pelo engenheiro fiscal da Prefeitura.
23.2.	O exame da documentação da prestação de contas evidencia falhas que denotam a falta de diligência no trato da coisa pública. Os recursos federais no valor total de R$ 150.000,00 foram repassados em 6/6/2002 (peça 1, p. 30) e a então prefeita ordenou o pagamento integral à empresa em 13/6/2002 (peça 1, p. 57) , apenas seis dias úteis depois.
23.3.	O pagamento, pelo que consta nos autos, se baseou em um mero recibo e em uma nota fiscal no valor de R$ 150.000,00 (peça 1, p. 55-56) , sem o atesto do fiscal responsável, ou seja, sem devida liquidação da despesa, o que constitui ofensa ao disposto nos arts. 62 e 63 da Lei 4.320/1964. Além disso, o pagamento efetuado pela ex-prefeita não se baseou em nenhuma medição atestada pelo fiscal ou em relatório por ele produzido.
23.4.	A Súmula do contrato juntado à prestação de contas informa que o objeto era a construção de 130 módulos sanitários e que o valor era de R$ 155.526,58 (peça 1, p. 54) , resultando da Tomada de Preços 1/2002 (peça 1, p.53) .
23.5.	Contudo, é necessário destacar que a mesma empresa foi contratada pelo Município de Roteiro/AL, em 26/6/2001, para executar obras do sistema de abastecimento de água do município, no valor total de R$ 383.631,58 (peça 64, p. 46-48) .
23.6.	No contrato para a realização dos módulos sanitários, a cláusula quinta prevê (peça 66, p. 44) :
As obras serão recebidas provisoriamente pela fiscalização, mediante termo circunstanciado e firmado conjuntamente com o representante legal da Empresa no prazo máximo de 05 dias à contar da data do recebimento da comunicação escrita do Contratado. Vistoriadas as obras e sanadas pela empresa as imperfeições porventura existentes, o que deverá ocorrer em prazo razoável fixado pela fiscalização, será a obra definitivamente recebida pela Comissão Especial constituída pelo Secretário de Viação e Obra e o Engenheiro Fiscal de que se lavrará o termo circunstanciado que levará a assinatura dos interessados. (grifos nossos) 
23.7.	Não foi apresentada pela defesa que a obra tenha sido fiscalizada pelo Município e nem há termo de recebimento firmado pela comissão especial prevista no contrato. Com isso, a ex-prefeita além de descumprir a norma contratual e legal (art. 73, inciso I, da Lei 8.666/1993) , chamou para si toda a responsabilidade pelas irregularidades havidas na execução do empreendimento. Não precisa, como ela alega, ser arquiteta ou engenheira, para exigir da empresa o fiel cumprimento dos termos do contrato e adotar as medidas administrativas cabíveis para resguardar os interesses do Município.
23.8.	Mas, ao contrário, a sra. Maria Helena Jatobá não observou as regras legais estampadas na Lei de Licitações acerca da fiscalização dos contratos. Não foi apresentado o ato de designação do representante da administração responsável pelo acompanhamento e fiscalização do contrato, previsto no art. 67 da Lei 8.666/1993.
23.9.	Por isso, serve como prova contra si, a alegação da ex-prefeita de que o "engenheiro da Construtora lhe informou ter resolvido todas as pendências". Quem deveria atestar a regularidade da obra era o laudo ou termo ou relatório do fiscal da obra ou da comissão prevista na lei e no contrato. Se tivesse agido com respeito à legislação, a ex-prefeita poderia agora ter atenuada sua situação, pois a responsabilidade poderia ser atribuída, pelo menos em parte, ao fiscal que atestou a regular execução da obra ou à comissão que recebeu a obra.
23.10.	Depois, a ex-prefeita busca atribuir a responsabilidade ora à empresa contratada, ora aos próprios beneficiários dos módulos, que os teriam destruído ou vendido o material. Ainda que não possa ser inteiramente afastada a tese que aponta que os beneficiários teriam destruído os módulos, cabe à ex-prefeita fazer prova do que afirma.
23.11.	Se a obra tivesse a devida fiscalização e a prefeita tivesse exigido um relatório técnico para só depois efetuar o pagamento, teria evitado o prejuízo aos cofres públicos, ou, pelo menos, poderia estar mais resguardada acerca da sua responsabilidade. Se tivesse exigido do fiscal que ela deveria ter designado por força de lei para fiscalizar o contrato, que elaborasse relatório individualizado para cada módulo edificado, com as fotos após a conclusão de cada módulo, poderia tê-las apresentado à Funasa e apresentar agora nesta defesa. Mas, o que foi agora juntado são fotos genéricas, que não servem de meio de prova, sendo útil à sua defesa buscar, sem provas, atribuir a culpa aos beneficiários.
23.12.	Vale registar que na primeira fiscalização da Funasa, em 2003, a ex-prefeita teve conhecimento ainda em seu mandato, findo em 31/12/2004 (peça 1, p. 36-41) . Nova vistoria em 14/4/2004, manteve as mesmas constatações (peça 1, p. 42-44) . Ou seja, a ex-prefeita teve tempo para corrigir o que ela chama de "pequenas falhas de execução", ainda no seu mandato, mas não o fez.
23.13.	O questionamento acerca da suposta divergência entre a fiscalização técnica da Funasa que apontou a execução de 0% e a do relatório do técnico em educação e saúde que registrou a execução de 100% não procede. O primeiro fiscalizou a execução física da obra dos módulos sanitários. O segundo, verifica a execução do Programa de Educação em Saúde e Mobilização Social - PESMS, que abrange a avaliação de efetividade do programa de educação em saúde e mobilização social (PESMS) para a sustentabilidade das ações de saneamento financiadas e é custeado com recursos da contrapartida.
23.14.	Quanto à alegação de que suas contas foram aprovadas pelo TCE/AL também em nada lhe socorre neste processo, por tratar esta tomada de contas especial de gestão de verba federal, não compreendida na análise das contas pelo TCE/AL. Ademais, uma decisão do Tribunal Estadual não afasta a competência desta Corte Federal, em face da independência das instâncias. A respeito, vale citar trecho do Voto lavrado pelo Ministra Ana Arraes, que resultou no Acórdão 1445/2015-TCU-Segunda Câmara:
Quanto à aprovação das contas do recorrente no âmbito do Tribunal de Contas dos Municípios do Estado de Goiás, é evidente que não há qualquer impacto daquela apreciação sobre o juízo do TCU nos presentes autos. Ao lado da divergência entre as matérias examinadas em cada esfera, é necessário destacar que a aprovação da gestão não permite afastar a independência de atuação e a jurisdição sobre os recursos de origem federal que são deferidas ao TCU.
23.15.	Quanto a não ter havido dano ao erário, não assiste razão à responsável. Obras inconclusas e que não tem funcionalidade para os beneficiários constitui desperdício de recursos públicos, que devem ser ressarcidos aos cofres públicos. Nessa linha é a jurisprudência pacífica desta Corte, a exemplo do Acórdão 267/2018-TCU-Segunda Câmara, relatado pelo Ministro Aroldo Cedraz, que em seu Voto assentou:
8. Nessas circunstâncias, em que não restam demonstradas a funcionalidade da obra e a consequente serventia à população, impõe-se a devolução integral dos recursos federais repassados no âmbito do Convênio 2.041/2005, seguindo a jurisprudência majoritária do TCU, da qual podem ser citados como exemplo os Acórdão 358/2017-TCU-Primeira Câmara da relatoria do Ministro Benjamin Zymler, 2.793/2016-TCU-Plenário da relatoria do Ministro José Múcio Monteiro, 494/2016-TCU-2ª Câmara da relatoria do Ministro André Luís de Carvalho, 3.324/2015-TCU-2ª Câmara da relatoria do Ministro Augusto Nardes e 5.661/2014-TCU-1ª Câmara da relatoria do Ministro Bruno Dantas.
23.16.	A alegação de não ter havido dolo da ex-prefeita não afasta sua responsabilidade nos processos nesta Corte, diferentemente do que se aplica nos processos judiciais de improbidade administrativa. Para expor o entendimento desta Corte sobre a matéria, transcrevo excerto do voto do Ministro Raimundo Carreiro, condutor do Acórdão 3186/2008-TCU-Segunda Câmara, verbis:
Por fim, como bem assinalou a unidade técnica, não procede a alegação de inexistência de dolo, a fim de desconstituir a responsabilidade dos recorrentes, uma vez que trata de responsabilidade objetiva do gestor, fundamentada na incidência de hipóteses legais objetivas. Nessa linha, cito excerto do Voto proferido pelo Exmº Ministro Benjamin Zymler, no Acórdão 1905/2004-TCU-Segunda Câmara, in verbis:
'Insistiu o recorrente na tese de que o débito somente lhe poderia ser atribuído se provados, além da ocorrência do dano, a culpa ou o dolo. Por certo não se aplica no âmbito do processo no TCU a teoria da responsabilidade objetiva, que prescinde a demonstração de culpa ou dolo. Contudo, o parágrafo único do art. 70 da Constituição Federal impõe ao gestor público o dever de demonstrar a boa e regular aplicação dos recursos sob sua guarda, sendo que a omissão ou falta de exação no cumprimento dessa obrigação induz a presunção de culpa. Não cabe ao Tribunal de Contas da União provar a culpa do agente público, mas antes exigir que esse demonstre, por meio da competente prestação de contas, que administrou o patrimônio público de acordo com a lei. Caso não logre produzir tal prestação de contas, restará presumida sua culpa.'
23.17.	A notificação extrajudicial da empresa feita pela ex-prefeita não afasta e nem mitiga sua responsabilidade. As medidas cabíveis deveriam ter sido adotadas antes do pagamento indevido à empresa - posto que sem atesto e sem relatório do fiscal da obra acerca da regularidade e integralidade dos serviços realizados - ou ainda durante o seu mandato, quando teve tempo mais que suficiente para corrigir os vícios apontados pela Funasa. 
23.18.	Por fim, não lhe socorre neste processo a colocação de que "a sentença proferida no processo judicial, o qual já transitou em julgado, deverá repercutir neste processo administrativo, considerando que, não é possível no mundo jurídico decisões que versam sobre o mesmo objeto, possuírem decisões distintas." Notadamente, porque o processo foi arquivado por falta de provas. Na sentença, a Exma. Juíza ainda registrou a existência desta tomada de contas especial (peça 64, p. 15) :
Ressalte-se, ainda, no que tange à alegação de que as obras não foram realizadas na sua integralidade, que está sendo procedida Tomada de Contas Especial, com análise pelo Tribunal de Contas da União, ainda pendente de conclusão, a qual poderá ensejar título executivo extrajudicial, no caso de, eventualmente, serem encontrados valores a serem restituídos ao erário. 
Pelas razões acima expostas, ante à ausência de provas do alegado, julgo improcedente a pretensão autoral, extinguindo o feito na forma do art. 269, inciso I, do CPC.
23.19.	A independência entre as instâncias judicial e administrativa está sobejamente tratada na jurisprudência desta Corte, conforme exemplos extraídos da Jurisprudência Selecionada desta Corte:
A independência entre as instâncias permite que uma mesma conduta seja valorada de forma diversa, em ações de natureza penal, civil e administrativa. A ação por improbidade administrativa, de natureza civil, não vincula o juízo de valor formado na seara administrativa. Apenas a sentença absolutória no juízo penal fundada no reconhecimento da inexistência material do fato tem habilidade para repercutir no TCU e afastar a imposição de obrigações e sanções de natureza administrativa.
Acórdão 344/2015-TCU-Plenário  Relator: WALTON ALENCAR RODRIGUES
A exceção para o princípio da independência entre as instâncias está presente apenas no âmbito penal, em sentença absolutória por inexistência do fato ou pela negativa da autoria, podendo refletir sobre o processo administrativo do TCU.
Acórdão 2610/2008-TCU-Plenário  Relator: VALMIR CAMPELO
A sentença proferida pelo juízo cível, sob qualquer fundamento, não vincula a decisão administrativa proferida pelo TCU, em razão do princípio da independência das instâncias. Apenas a sentença absolutória no juízo criminal fundada no reconhecimento da inexistência material do fato ou na negativa de autoria tem habilidade para impedir a responsabilização civil e administrativa do agente.
Acórdão 6903/2018-TCU-Segunda Câmara  Relator: ANA ARRAES
24.	Resta evidenciada a responsabilidade da sra. Maria Helena Castro Jatobá Lins pela execução parcial do objeto do convênio 2204/2001, celebrado entre a Prefeitura Municipal de Roteiro/AL e a Fundação Nacional de Saúde (Funasa) , que consistia na execução de 130 melhorias sanitárias domiciliares.
25.	A conduta da ex-prefeita pode ser caracterizada como erro grosseiro, nos termos do art. 28 do decreto 4.657/1942, incluído pela Lei 13.655/2018. Ao autorizar o pagamento por serviços que não haviam sido executados na integralidade ou em conformidade com as especificações do projeto, sem a devida liquidação da despesa e sem relatório que atestasse a regularidade dos serviços pelo fiscal do contrato, a responsável incorreu em culpa, no mínimo, culposa. É de se esperar que um administrador médio, diante de pagamento de serviços de engenharia, que não seja sua área de formação profissional, buscaria se cercar de cautelas, em especial com o cumprimento estrito das regras legais, que neste caso, incluiriam exigir relatório do engenheiro fiscal da obra que atestasse a integralidade e a regularidade dos serviços a serem pagos.
26.	Há precedentes deste Tribunal que bem se aplicam ao caso vertente, em relação ao enquadramento da conduta da responsável:
O erro grosseiro a que alude o art. 28 do Decreto-lei 4.657/1942 (Lei de Introdução às Normas do Direito Brasileiro) , incluído pela Lei 13.655/2018, fica configurado quando a conduta do agente público se distancia daquela que seria esperada do administrador médio, avaliada no caso concreto.
Acórdão 2860/2018-TCU-Plenário  Relator: AUGUSTO SHERMAN
Para fins do exercício do poder sancionatório do TCU, pode ser tipificado como erro grosseiro  (art. 28 do Decreto-lei 4.657/1942 - Lindb) o descumprimento de normativo da entidade pelo gestor, especialmente o que resultar em danos materialmente relevantes.
Acórdão 2677/2018-TCU-Plenário | Relator: BENJAMIN ZYMLER
Para fins do exercício do poder sancionatório do TCU, erro grosseiro é o que decorreu de grave inobservância do dever de cuidado, isto é, que foi praticado com culpa grave.
Acórdão 2391/2018-TCU-Plenário | Relator: BENJAMIN ZYMLER
27.	Isso posto, nada obstante o ressarcimento do débito feito pela empresa contratada pelo Município, arrolada como responsável solidária com a ex-prefeita neste processo, considera-se não estar afastada a responsabilidade da ex-gestora pela conduta irregular. Não há, também, pela análise acima desenvolvida, como aferir sua boa-fé, podendo-se, desde logo, nos termos do art. 202, § 6º, do Regimento Interno do TCU, propor que suas contas sejam julgadas irregulares, com fundamento no art. 16, inciso III, alíneas "b" e "c" da Lei 8.443/1992.
28.	Registre-se que a ex-prefeita solicitou a o parcelamento do débito, nos mesmos termos dos itens 9.1 e 9.2 do Acórdão 8814/2015-TCU-Segunda Câmara, ressaltando, na petição, que não reconhecia quaisquer irregularidades na execução do citado convênio (peça 58) . O parcelamento, na verdade, já estava autorizado pelo item 9.2 do referido Acórdão (peça 29) , mas a ex-prefeita não ressarciu nenhum valor.
29.	Quanto à possibilidade de propor a aplicação de multa à ex-prefeita verifica-se que o fato irregular foi a despesa impugnada, realizada em 13/6/2002. Como a citação foi ordenada em 19/11/2014 (peça 8) , data do despacho que determinou a citação, fica caracterizada a prescrição da pretensão punitiva, consoante entendimento firmado por este Tribunal no Acórdão 1441/2016-TCU-Plenário, em Incidente de Uniformização de Jurisprudência, que assentou que a pretensão punitiva do Tribunal de Contas da União subordina-se ao prazo geral de prescrição indicado no art. 205 do Código Civil, que é de dez anos, contados a partir da data de ocorrência da irregularidade sancionada, nos termos do art. 189 do Código Civil.
III. Análise do recolhimento do débito
30.	Autorizado o parcelamento pelo Acórdão 8814/2015-TCU-Segunda Câmara, a empresa Rocha Construções foi devidamente notificada (peças 35 e 38) e recolheu a primeira parcela, no valor de R$ 9.880,00, em 19/11/2015 (peça 42) . Os recolhimentos foram efetuados conforme abaixo:
	DATA
	VALOR
	PEÇA
	DATA
	VALOR
	PEÇA

	19/11/2015
	9.880,00
	42
	25/05/2017
	10.463,42
	80

	18/12/2015
	9.978,00
	46
	23/06/2017
	10.495,85
	81

	19/01/2016
	10.076,00
	47
	25/07/2017
	10.471,72
	82

	16/02/2016
	10.073,25
	48
	25/08/2017
	10.496,84
	83

	14/03/2016
	10.201,18
	49 e 50
	25/09/2017
	10.516,79
	84

	25/04/2016
	10.339,98
	54 e 55
	25/10/2017
	10.533,61
	85

	25/05/2016
	10.405,12
	60
	24/11/2017
	10.577,86
	86

	25/06/2016
	10.405,12
	62
	26/12/2017
	10.607,50
	87

	25/07/2016
	10.859,00
	67
	25/01/2018
	10.654,15
	88

	25/08/2016
	10.598,00
	68
	23/02/2018
	10.685,42
	89

	25/09/2016
	10.642,49
	71
	23/03/2018
	10.719,20
	90

	25/10/2016
	10.265,41
	73
	19/04/2018
	10.728,85
	91

	23/11/2016
	10.330,67
	74
	24/05/2018
	10.752,43
	93

	23/12/2016
	10.317,91
	75
	25/06/2018
	10.795,45
	95

	26/01/2017
	10.348,87
	76
	25/07/2018
	10.931,46
	96

	24/02/2017
	10.376,97
	77
	24/08/2018
	10.931,46
	97

	24/03/2017
	10.423,04
	78
	25/09/2018
	10.975,70
	98

	25/04/2017
	10.454,57
	79
	25/10/2018
	11.028,37
	99

31.	Consoante Demonstrativo de Débito do TCU à peça 100, o valor do débito atualizado monetariamente totalizou R$ 352.785,00, que foi integralmente recolhido pela empresa Rocha Construções Ltda.
32.	Neste caso, considerando que para pessoas jurídicas de direito privado, não há como se avaliar a boa-fé, e que não há outras irregularidades no processo, conclui-se que este Tribunal possa lhe dar quitação.
33.	Este Tribunal considera que na hipótese de ocorrência de dano ao erário de responsabilidade do agente público e do terceiro contratado, ambos devem ter suas contas julgadas irregulares e ser condenados solidariamente ao ressarcimento do prejuízo causado. Entretanto, neste caso, não havendo mais o dano aos cofres públicos, em face do ressarcimento integral do débito pela empresa, considera-se que as contas da empresa não devam ser objeto de julgamento. 
CONCLUSÃO
34.	A empresa Rocha Construções, arrolada como corresponsável pelo débito decorrente da execução parcial do objeto do Convênio 2204/2001, apresentou defesa que foi rejeitada pelo Tribunal, conforme Acórdão 8914/2015-TCU-Segunda Câmara, que também autorizou o parcelamento do débito em 36 parcelas mensais (itens 9 a 15) .
35.	A responsável, Maria Helena Jatobá, apresentou defesa intempestiva. Embora sem previsão legal, mas para propiciar ampla defesa, este Tribunal concedeu prazo adicional à ex-prefeita. Sua defesa foi acima analisada e não apresentou elementos que afastem sua corresponsabilidade pela ocorrência da irregularidade consistente no pagamento integral à contratada por serviços que não foram prestados ou o foram sem atender às especificações técnicas (itens 16 a 23) .
36.	A empresa efetuou o recolhimento integral do débito, atualizado monetariamente, podendo-se lhe dar quitação (itens 30 a 32) .
37.	No caso da ex-prefeita, a conclusão é pela proposta de rejeitar as alegações de defesa, afastar o débito, em face do recolhimento integral pelo devedor solidário, e julgar irregulares as suas contas, com fundamento no art. 16, inciso III, alíneas "b", da Lei 8.443/1992 (itens 27 e 28) .
38.	Não será proposta a aplicação de multa em face da prescrição da pretensão punitiva (item 29) .
PROPOSTA DE ENCAMINHAMENTO
39.	Diante do exposto, submete-se a proposta a seguir à apreciação superior, e posterior envio ao Ministério Público junto ao TCU, para a audiência obrigatória prevista no art. 81, inciso II, da Lei 8.443/1992, e subsequente remessa ao Gabinete do Exmo. Sr. Ministro-Relator:
a) julgar irregulares, com fulcro nos arts. 1º, inciso I, 16, inciso III, alínea "b", e 19, da Lei 8.443/1992, as contas da sra. Maria Helena Castro Jatobá Lins (CPF: XXX.918.464-XX) , ex-prefeita municipal de Roteiro/AL; 
b) dar quitação, com fundamento no art. 27 da Lei 8.443/1992, à empresa Rocha Construções Ltda. (CNPJ: 01.339.526/0001-63) ;
c) encaminhar cópia do Acórdão à Fundação Nacional de Saúde, destacando que o relatório e o voto que fundamentam a deliberação ora encaminhada podem ser acessados por meio do endereço eletrônico www.tcu.gov.br/acordaos e que, caso tenham interesse, o Tribunal pode encaminhar-lhes cópia desses documentos sem quaisquer custos.
O Ministério Público junto ao TCU (MPTCU) , representado nos autos pelo Procurador Sérgio Ricardo Costa Caribé, divergiu do encaminhamento sugerido pela unidade técnica, nos seguintes termos (peça 103) :
Trata-se de tomada de contas especial instaurada pela Fundação Nacional de Saúde (Funasa) , em vista de irregularidades na execução do Convênio 2.204/2001 (Siafi 439103) , cujo objeto era a construção de 130 melhorias sanitárias domiciliares no Município de Roteiro/AL.
O relatório de TCE concluiu pela existência de débito no valor de R$ 150.000,00, correspondente ao montante total transferido pela Funasa, tendo em vista que os módulos sanitários apresentaram desconformidades com o plano de trabalho, atinentes às especificações técnicas e ao material empregado.
Por meio do Acórdão 8914/2015-TCU-Segunda Câmara, este Tribunal rejeitou as alegações de defesa apresentadas pela empresa Rocha Construções Ltda. e fixou-lhe novo e improrrogável prazo de quinze dias para efetuar e comprovar o recolhimento do débito aos cofres da Funasa (peça 29) .
Após a prolação da referida decisão, a ex-Prefeita, Sra. Maria Helena Castro Jatobá Lins, protocolou o expediente na peça 41, solicitando a devolução de prazo para apresentação de alegações de defesa, pedido acatado por Vossa Excelência em razão de não ter sido proferido julgamento das contas da responsável.
A defesa foi objeto de exame na peça 101, resultando em proposta uniforme de julgar irregulares as contas da Sra. Maria Helena Castro Jatobá Lins e de dar quitação à empresa Rocha Construções Ltda., haja vista o recolhimento tempestivo do débito. A aplicação de multa foi afastada em decorrência da prescrição da pretensão punitiva.
Manifesto concordância parcial com a proposta formulada pela Secex-AL.
Em relação à Sra. Maria Helena Castro Jatobá Lins, considero adequado julgar irregulares suas contas, haja vista a gravidade das falhas detectadas pela Funasa durante as visitas às obras, revelando a omissão da ex-prefeita em acompanhar a execução do convênio ou em designar quem o fiscalizasse. 
Assim, tendo em vista que as alegações de defesa não lograram êxito em afastar a responsabilidade pelo prejuízo causado aos cofres públicos, o juízo formado com base no contexto fático observado conduz à irregularidade das contas da ex-gestora. Contudo, como destacou a Secex-AL, não mais é possível aplicar multa à responsável, haja vista terem se operado os efeitos da prescrição da pretensão punitiva.
Quanto à empresa Rocha Construções Ltda. ME, entendo que, além da quitação quanto ao valor recolhido, deva ter suas contas julgadas, por integrar o polo passivo desta TCE. Tal entendimento encontra amparo na jurisprudência deste Tribunal, da qual colhi os seguintes enunciados:
O TCU pode julgar as contas de empresa contratada quando comprovado que contribuiu para a ocorrência de dano ao erário, com base em interpretação sistemática das disposições dos arts. 70 e 71, inciso II, da Constituição Federal, c/c os arts. 5º, inciso II, e 16, § 2º, da Lei 8.443/1992. (Acórdão 29/2018-TCU-Plenário) ;
Na hipótese de dano ao erário de responsabilidade de agente público e de empresa contratada, ambos devem ter as contas julgadas irregulares e ser condenados solidariamente ao ressarcimento do prejuízo causado (arts. 70 e 71, inciso II, da Constituição Federal c/c os arts. 5º, inciso II, e 16, § 2º, da Lei 8.443/1992) . (Acórdão 368/2018-TCU-Plenário e Acórdão 2876/2018-TCU-Plenário) ;
A divergência que ainda se verificava nas deliberações do Tribunal acerca do tema foi pacificada pelo Acórdão 321/2019-TCU-Plenário, que apreciando incidente de uniformização de jurisprudência suscitado por este membro do Ministério Público de Contas, firmou entendimento nos seguintes termos:
"Compete ao TCU, de acordo com as disposições dos artigos 70, parágrafo único, e 71, inciso II, da Constituição de 1988 c/c os artigos 5º, inciso II, 16, § 2º, e 19 da Lei 8.443/1992 e o artigo 209, § 6º, do Regimento Interno, julgar as contas de pessoa física ou jurídica de direito privado que causarem dano ao erário, independentemente da coparticipação de servidor, empregado ou agente público, desde que as ações do particular contrárias ao interesse público derivem de ato ou contrato administrativo sujeitos ao Controle Externo"
Ademais, o julgamento das contas encontra amparo na interpretação conjunta dos §§ 2º ao 4º do art. 202 do Regimento Interno do TCU, in verbis:
§ 2º Na oportunidade da resposta à citação, será examinada a ocorrência de boa-fé na conduta do responsável e a inexistência de outra irregularidade nas contas.
§ 3º Comprovados esses requisitos e subsistindo o débito, o Tribunal proferirá, mediante acórdão, deliberação de rejeição das alegações de defesa e dará ciência ao responsável para que, em novo e improrrogável prazo de quinze dias, recolha a importância devida.
§ 4º Na hipótese do parágrafo anterior, a liquidação tempestiva do débito atualizado monetariamente saneará o processo e o Tribunal julgará as contas regulares com ressalva e dará quitação ao responsável. (grifou-se) 
Assim, considerando que o caso em tela se amolda aos procedimentos acima descritos, visto ter sido proferida a decisão preconizada no § 3º, e efetuada a liquidação do débito, conforme § 4º, cabe, além de dar quitação à empresa, proferir julgamento pela regularidade com ressalva das contas da Rocha Construções Ltda. ME.
Diante do exposto, este membro do Ministério Público de Contas propõe:
I - julgar irregulares, com fulcro nos arts. 1º, inciso I, 16, inciso III, alínea "b", e 19, da Lei 8.443/1992, as contas da Sra. Maria Helena Castro Jatobá Lins (CPF: XXX.918.464-XX) , ex-prefeita municipal de Roteiro/AL;
II - julgar regulares com ressalvas, com fulcro nos arts. 1º, inciso I, 16, inciso II, e 18, da Lei 8.443/1992, as contas da Rocha Construções Ltda. ME;
III - com fundamento no art. 27 da Lei 8.443/1992, dar quitação à empresa Rocha Construções Ltda. ME.
É o relatório.

8.1. Isabela Oliveira Santos (OAB/DF 52.788) e outros, representando Rocha Construções Ltda. - ME; 8.2. Fernando Antônio Barbosa Maciel (OAB/AL 4.690) e outros, representando Maria Helena Castro Jatobá

Procurador Sérgio Ricardo Costa Caribé.

TOMADA DE CONTAS ESPECIAL. IRREGULARIDADES NA EXECUÇÃO DO CONVÊNIO 2.204/2001. EXECUÇÃO DE MELHORIAS SANITÁRIAS. CITAÇÕES. ALEGAÇÕES DE DEFESA NÃO AFASTAM AS OCORRÊNCIAS. CONTAS IRREGULARES. PRESCRIÇÃO DA PRETENSÃO PUNITIVA. RECOLHIMENTO INTEGRAL DO DÉBITO POR UM DOS RESPONSÁVEIS. CONTAS REGULARES COM RESSALVA. QUITAÇÃO.

TOMADA DE CONTAS ESPECIAL (TCE)

Secretaria do TCU no Estado de Alagoas (Sec-AL).

Cuidam os autos de Tomada de Contas Especial instaurada pela Fundação Nacional de Saúde (Funasa) , em razão de irregularidades na execução do Convênio 2.204/2001 (Siafi 439103) firmado com o município de Roteiro/AL, cujo objeto era a construção de 135 melhorias sanitárias domiciliares.
A avença vigorou até 3/1/2004, após prorrogação (peça 1, p. 33) , e teve por objeto a execução de melhorias sanitárias domiciliares, contemplando a meta 1 - construção de 130 módulos sanitários domiciliares (MSD) e a meta 2 - programa de educação em saúde e mobilização social, conforme plano de trabalho (peça 1, p. 7) . Para tanto, foram previstos investimentos no montante de R$ 157.895,00, sendo R$ 150.000,00 de responsabilidade da Funasa e R$ 7.895,00 a título de contrapartida municipal, dos quais R$ 5.526,58 seriam destinados para cumprimento da meta 1 e R$ 2.368,42 da meta 2 (peça 1, p. 7 e 17-24) . Os recursos federais foram repassados em uma única parcela e creditados na conta específica do convênio em 7/6/2002 (peça 1, p. 30 e 57) .
O relatório do tomador de contas concluiu pela existência de débito no valor de R$ 150.000,00, correspondente ao montante total transferido, tendo em vista que os módulos sanitários apresentaram desconformidades com o plano de trabalho, atinentes às especificações técnicas e ao material empregado.
O Controle Interno pronunciou-se pela irregularidade das contas da Sra. Maria Helena Castro Jatobá Lins, ex-prefeita (peça 2, p. 177-182) , posição ratificada pela autoridade ministerial (peça 2, p. 177-182) . 
No âmbito do TCU, a Secex-AL procedeu à citação da ex-prefeita (peças 5 e 14) , e da responsável pela execução da obra, a empresa Rocha Construções Ltda. (peças 13 e 14) . Apenas a empresa apresentou defesa ao Tribunal (peça 22) , a qual foi objeto de exame à peça 24.
Na Sessão de 13/10/2015, o TCU apreciou a matéria e exarou o Acórdão 8914/2015-TCU-Segunda Câmara, nos seguintes termos:
9.1. rejeitar as alegações de defesa apresentadas pela Rocha Construções Ltda. (CNPJ 01.339.526/0001-63) ;
9.2 com fundamento no art. 12, §§ 1º e 2º, da Lei 8.443/1992 e no art. 202, §§ 2º e 3º, do Regimento Interno, fixar novo e improrrogável prazo de 15 (quinze) dias, a contar da notificação, para que os responsáveis efetuem e comprovem, perante este Tribunal, o recolhimento da quantia a seguir especificada aos cofres da Fundação Nacional de Saúde (Funasa) , atualizada monetariamente a partir da data indicada até a data do efetivo recolhimento, na forma prevista na legislação em vigor:
	Débito (R$) 
	Data

	150.000,00
	13/6/2002

9.3 autorizar o pagamento da dívida em até 36 parcelas mensais e consecutivas, nos termos do art. 26 da Lei 8.443/1992, c/c o art. 217 do Regimento Interno/TCU, fixando-se o vencimento da primeira parcela em 15 dias, a contar do recebimento da notificação, e o das demais a cada 30 dias, devendo incidir sobre cada valor mensal os correspondentes acréscimos legais, na forma prevista na legislação em vigor, sem prejuízo de alertar os responsáveis que a falta de comprovação do recolhimento de qualquer parcela implicará o vencimento antecipado do saldo devedor e o julgamento das contas.
Realizadas as notificações aos responsáveis decorrentes da decisão supra (peças 32-33 e 35-38) , a Sra. Maria Helena Jatobá solicitou a devolução do prazo para o exercício da defesa (peça 41) , tendo sido concedido quinze dias para que se manifestasse acerca dos fatos tratados na citação que lhe fora anteriormente dirigida, nos termos do despacho acostado à peça 57. Em vista disso, a ex-prefeita apresentou alegações de defesa constante da peça 64 (p. 1-12) , juntamente com a documentação de peças 64 (p. 13-241) , 65 (p. 1-155) e 66 (p. 1-171) .
A empresa Rocha Construções Ltda. procedeu ao recolhimento integral do débito, na forma estabelecida no Acórdão 8914/2015-TCU-Segunda Câmara e transcrita no item 30 do relatório precedente.
A Secretaria do Tribunal de Contas da União no Estado do Alagoas (Sec-AL) , ao analisar a documentação carreada aos autos pela ex-prefeita e pela empresa Rocha Construções Ltda., propõe: (a)  julgar irregulares as contas da Sra. Maria Helena Castro Jatobá Lins, ex-prefeita de Roteiro/AL; (b)  afastar a aplicação de multa em virtude da prescrição da pretensão punitiva; e (c) dar quitação à empresa Rocha Construções Ltda.
O Parquet especializado concordou parcialmente com a proposta da unidade técnica, sugerindo julgar regulares com ressalvas as contas da empresa Rocha Construções Ltda., dando-lhe quitação (peça 102) .
Feito o resumo dos autos, passo ao mérito.
De plano, informo que acompanho a proposta da Sec-AL com o ajuste sugerido pelo MPTCU e adoto seus fundamentos como minhas razões de decidir, naquilo que coincidem. 
No que tange à empresa Rocha Construções Ltda.-ME, acolho o entendimento do Parquet especializado no sentido de julgar suas contas regulares com ressalvas, dando-lhe quitação, ante a comprovação do recolhimento integral do débito, em consonância com a jurisprudência deste Tribunal, a exemplo dos Acórdão 29/2018-TCU-Plenário, 368/2018-TCU-Plenário, 2.876/2018-TCU-Plenário e 321/2019-TCU-Plenário.
No que diz respeito às alegações da Sra. Maria Helena Jatobá, entendo que não merecem acolhimento.
Não vejo divergência entre a fiscalização técnica da Funasa que apontou a execução de 0% (peça 1, p. 60) e o relatório do técnico da Funasa em educação e saúde que registrou a execução de 100% (peça 1, p. 64) , conforme alegado pela ex-gestora. Isso porque a primeira diz respeito à inexecução da construção de 130 módulos sanitários domiciliares (MSDs) referente à meta 1, enquanto que o segundo se refere à execução com recursos exclusivamente da contrapartida municipal do programa de educação em saúde e mobilização social relativa à meta 2.
A utilização dos recursos federais creditados na conta específica do convênio no pagamento à empresa Rocha Construções, conforme recibo e nota fiscal acostados à peça 1, p. 55-56, não assegura que os MSDs foram construídos de acordo com o plano de trabalho integrante do convênio, conforme alega a ex-prefeita. 
No mesmo sentido, não possuem força probatória para assegurar a execução física do objeto da avença de acordo com o plano de trabalho, as fotos acostadas aos autos pela ex-prefeita, a título de comprovação de realização das obras de construção dos 130 MSDs entre setembro e outubro de 2007 e, em alguns casos, conforme alega a ex-gestora, de que módulos teriam sido destruídos pelos próprios beneficiários ou reformados ou, ainda, incorporados às respectivas casas. 
Ressalto que a Funasa apontou diversas desconformidades com o plano de trabalho, atinentes às especificações técnicas e ao material empregado, nos termos dos relatórios de vistoria técnica acostados à peça 1, p. 38 e 42, e transcritas no relatório que precede este voto.
Também não merecem acolhimento as alegações da Sra. Maria Helena Jatobá de tentar afastar sua responsabilidade e imputá-la exclusivamente à Construtora executora da obra ou aos munícipes beneficiários das obras ou, ainda, à morosidade da Funasa em realizar a perícia técnica final. Tampouco socorre a ex-prefeita a alegação de que o "engenheiro da Construtora lhe informou ter resolvido todas as pendências" constatadas pela Funasa.
Acolho o entendimento da Sec-AL, que teve anuência do Parquet especializado, no sentido de que a notificação extrajudicial da empresa feita pela ex-prefeita não afasta e nem mitiga sua responsabilidade.
Sobre tais aspectos, pesa contra a ex-prefeita, no presente caso, a ausência nos autos do termo de recebimento dos MSDs pela comissão especial da prefeitura, nos termos previstos na cláusula quinta do contrato celebrado entre o Município de Roteiro/AL e a empresa Rocha Construções Ltda., para construção de 130 MSDs (peça 66, p. 44) , consoante bem ressaltada pela unidade técnica e transcrita no item 23.6 do relatório precedente a este voto.
Ademais, consoante ressaltado pela Sec-AL, a Sra. Maria Helena Jatobá não observou o disposto nos arts. 67 e 73, inciso I, da Lei 8.666/1993 aplicáveis ao caso, verbis:
Art. 67.  A execução do contrato deverá ser acompanhada e fiscalizada por um representante da Administração especialmente designado, permitida a contratação de terceiros para assisti-lo e subsidiá-lo de informações pertinentes a essa atribuição.
 (...) 
Art. 73.  Executado o contrato, o seu objeto será recebido:
I - em se tratando de obras e serviços:
a)  provisoriamente, pelo responsável por seu acompanhamento e fiscalização, mediante termo circunstanciado, assinado pelas partes em até 15 (quinze)  dias da comunicação escrita do contratado;
b)  definitivamente, por servidor ou comissão designada pela autoridade competente, mediante termo circunstanciado, assinado pelas partes, após o decurso do prazo de observação, ou vistoria que comprove a adequação do objeto aos termos contratuais, observado o disposto no art. 69 desta Lei;
A aprovação das contas da ex-prefeita pelo TCE/AL não afasta a responsabilidade da Sra. Maria Helena Jatobá quanto à comprovação da boa e regular aplicação de recursos federais por ela geridos no âmbito do convênio em epígrafe. Tampouco a "sentença proferida no processo judicial" acostada aos autos pela ex-gestora (peça 64, p. 15) , conforme destacou a unidade técnica, nos termos transcritos no item 23.18 do relatório precedente a este voto. Destaco que, no presente caso, vale o entendimento da jurisprudência desta Corte de Contas acerca da competência do TCU para verificação do emprego de recursos federais e do princípio da independência das instâncias judicial, a exemplo dos Acórdão 6903/2018-TCU-Segunda Câmara, 344/2015-TCU-Plenário e 2.610/2008-TCU-Plenário, e administrativa (Acórdão 4713/2018-TCU-Segunda Câmara, 5.432/2015-TCU-1ª Câmara e 1.445/2015-TCU-2ª Câmara, entre outros) .
Quanto à alegação da Sra. Maria Helena Jatobá de que não houve dano aos cofres públicos ou desvio de recursos, nem ato de improbidade, não assiste razão à responsável. Isso porque restou constatado irregularidades na execução do objeto conveniado, conforme registrado nos relatórios de vistoria técnica da Funasa acostados à peça 1, p. 38 e 42, e transcrita no relatório que precede este voto.
Importa registrar que a jurisprudência desta Corte de Contas está consolidada no sentido de que quando o objeto é executado parcialmente e não se vislumbra a possibilidade de aproveitamento do que foi realizado para posterior conclusão, ou que se revela inservível ou sem funcionalidade após a sua execução, completa ou parcial, aduz-se que houve completo desperdício dos recursos repassados, os quais devem ser integralmente devolvidos aos cofres federais (Acórdão 5175/2013-TCU-Primeira Câmara, 1.229/2010-TCU-2ª Câmara, 549/2018-TCU-1ª Câmara, 2.812/2017-TCU-1ª Câmara, 494/2016-TCU-2ª Câmara, entre outros) .
A alegação de não ter havido dolo da ex-prefeita ou desvio de recursos não afasta sua responsabilidade nos processos nesta Corte, tampouco há amparo legal para condicionar o julgamento de tomadas de contas especiais à ocorrência de ato de improbidade administrativa, à luz da jurisprudência desta Corte de Contas, a exemplo dos Acórdão 10853/2018-TCU-Primeira Câmara e 1.881/2014-TCU-2ª Câmara.
Acompanho o entendimento da unidade técnica, que teve o aval do representante do MPTCU, de que a conduta da ex-prefeita pode ser caracterizada como erro grosseiro, nos termos do art. 28 do Decreto 4.657/1942, incluído pela Lei 13.655/2018, pois autorizou o pagamento das obras de construção dos 130 MSDs sem assegurar que os serviços foram executados integralmente ou em conformidade com o plano de trabalho integrante da avença, à luz da jurisprudência deste TCU, a exemplo dos Acórdão 2860/2018-TCU-Plenário, 2.677/2018-TCU-Plenário e 2.391/2018-TCU-Plenário.
É de se esperar que um administrador, diante de pagamento de serviços de engenharia, que não seja sua área de formação profissional, buscaria se cercar de cautelas, em especial com o cumprimento estrito das regras legais que, no presente caso, estão expressas nos termos da cláusula quinta do contrato celebrado entre o Município de Roteiro/AL e a empresa Rocha Construções Ltda.-ME (peça 66, p. 44) e dos arts. 67 e 73, inciso I, da Lei 8.666/1993.
Por fim, tendo em vista não ter sido comprovada a boa-fé da Sra. Maria Helena Jatobá, nos termos do art. 202, § 6º, do Regimento Interno do TCU, acolho a sugestão da unidade técnica, que teve a anuência do MPTCU, de julgar irregulares as contas da responsável.
Deixo de propor multa à responsável, por restar caracterizada a prescrição da pretensão punitiva, consoante entendimento firmado por este Tribunal no Acórdão 1441/2016-TCU-Plenário, consoante destacado pela unidade técnica nos termos do item 29 do relatório precedente a este voto.
	Ante o exposto, VOTO para que seja acolhida a minuta de acórdão que ora trago à apreciação deste Colegiado.
TCU, Sala das Sessões Ministro Luciano Brandão Alves de Souza, em 26 de março de 2019.
Ministro VITAL DO RÊGO 
Relator